臺灣高等法院高雄分院刑事判決　　　　　　　　　九十一年度上易字第五八號
　　上　訴　人　臺灣屏東地方法院檢察署檢察官
　　被　　　告　乙○○原名林.
右上訴人因被告詐欺等案件，不服臺灣屏東地方法院九十年度易緝字第三六號，中華
民國九十年十一月十五日第一審判決（起訴案號：臺灣屏東地方法院檢察署八十九年
度偵字第三三號）提起上訴，本院判決如左：
    主  文
原判決關於乙○○詐欺丙○○部分撤銷。
被訴詐欺丙○○部分不受理。
其餘上訴駁回。
    理  由
壹、無罪部分：
一、公訴意旨略以：被告乙○○於民國八十六年九月十九日以經營羊乳經銷生意需錢
    週轉為由，先向甲○○借款新臺幣（下同）三十萬元，約定二個月到期，分二次
    清償，利息共四萬元，共計應償還甲○○三十四萬元，第一個月償還十七萬元後
    ，因為要軋票，即於同年十一月五日，再向甲○○借款十萬元，利息二千元，並
    交付到期日分別為同年月三十日及同年十二月五日之本票二張，以作日後償還之
    保證，致甲○○如數交付。嗣前開借款屆期前，乙○○即將羊乳經銷權轉讓他人
    ，並拒絕清償剩餘債務共計二十七萬元，且去向不明，因認被告涉有刑法第三百
    三十九條第一項之詐欺取財罪嫌。
二、按犯罪事實應依證據認定之，無證據不得推定其犯罪事實；又不能證明被告犯罪
    者，應諭知無罪之判決，刑事訴訟法第一百五十四條、第三百零一條第一項分別
    定有明文。另事實之認定，應憑證據，如未能發現相當證據，或證據不足以證明
    ，自不得以推測或擬制之方法，以為裁判基礎，最高法院著有四十年台上字第八
    六號判例可資參照。次按刑法第三百三十九條第一項所定之詐欺罪，係指意圖為
    自己或第三人不法之所有，以詐術使人將本人或第三人之物交付者，所謂以詐術
    使人交付，必須被詐欺人因其詐術而陷於錯誤，若其所用方法，不能認為詐術，
    亦不致使人陷於錯誤，即不構成該罪，最高法院四十六年台上字第二六０號判例
    足參。
三、公訴人認被告乙○○涉有上開犯行，無非係以被告向告訴人甲○○借貸之際，明
    知其財力困窘，竟隱瞞事實，並於債務屆期前將羊乳經銷權轉讓他人。然訊據被
    告堅詞否認上開犯行，辯稱：甲○○是我羊乳公司的同事，第一次我向他借三十
    萬元，利息二個月四萬元，共計三十四萬元，第二個月有先還十七萬元，其中含
    二個月的利息，隔月又借十萬元，利息二千元，後來我有陸續匯幾次利息給他，
    因為羊乳公司經營不善所以後來未還錢等語。
四、經查：
  （一）被告第一次先向甲○○借三十萬元，利息約定為二個月四萬元，分二期償還
        ，被告於第一期屆期時償還十七萬元，即再借十萬元，並約定利息二千元等
        情，業據被告於原審及本院審理時自承無誤（見原審卷第一百五十頁、第一
        百七十八頁，本院卷九十一年二月十八日、同年五月三日、同年五月十七日
        及同年六月六日之訊問筆錄），核與甲○○供述相符，足認被告確實有向甲○○借得上述款項之事實。
  （二）被告從事羊乳經銷，於八十六年間，因市場競爭，經營漸感不易，欲推出不
        銹鋼鍋、蠶絲被等贈品搭售，並著手經營濾水機生意等情，業據被告於本院
        審理中加以陳明，核與證人即當時擔任被告公司之會計吳麗珠於本院審理中
        證述：去上班時有看到堆在屋子內之不銹鋼鍋、被子等物要作為贈品之用，
        被告在公司盤讓予他人之際有從事濾水器的生意等語相符（見本院卷九十一
        年五月十七日訊問筆錄），足證當時被告確實有額外金錢，購買不銹鋼鍋、
        蠶絲被等贈品，以從事羊乳經銷之事業，並另從事濾水器生意，而被告向甲○○借款時，既已陳明係羊乳生意需錢週轉等語，則難認被告有何施用詐術
        ，使甲○○陷於錯誤交付財物之情形，而被告亦與甲○○達成和解，並於八
        十八年十二月三日、八十八年十二月六日及八十八年十二月三十日分別償還
        五千元、九十年十月五日、九十年十月十二日及九十一年二月六日分別償還
        三千元、二千元及五千元予甲○○，此有郵政存簿儲金無摺存款明細表三紙
        及郵政國內匯款執據三紙在卷可稽，顯見被告於借貸後，亦曾陸續清償借款
        ，被告於借貸後，雖因經濟漸入困境，仍盡力償還，再者，被告於八十六年
        十一月間，將羊乳經銷權轉讓他人，亦係嗣後經營不善所致，被告雖自承於
        羊乳經銷權盤讓他人時，有拿到約二十八萬元，然被告當時尚有其他債權人
        ，且於八十六年十一月間遭其他債權人至公司強行催討，此亦經證人吳麗珠
        於本院審理中陳明屬實，故被告辯稱先償還其他債務等語，應堪採信。何況
        被告縱未將該筆金錢優先返還甲○○，亦難據此推認被告於借貸之初即有詐
        欺犯意，及施用詐術使告訴人陷於錯誤交付款項。此外，證人吳麗珠雖陳述
        有聽說被告有在玩電動玩具云云，惟被告只坦承一個月有以幾百元、幾千元
        之金額打電動玩具，而告訴人又未能明確供出被告玩電動玩具之金額，即無
        法遽以認定被告係因賭博輸錢而向告訴人詐欺借款。本案尚乏證據足資證明
        被告客觀上有何具體施詐術之行為，主觀上有何詐欺之故意及不法所有之意
        圖，是被告之行為，尚難以詐欺罪相繩。原審就此部分為無罪之諭知，經核
        並無違誤，檢察官上訴意旨，就此部分並未敘明上訴理由，其空言指摘原判
        決不當，為無理由，應予駁回。
貳、不受理部分：
一、公訴意旨略以：被告乙○○原向丙○○借款新臺幣三十萬元，於八十六年九月、
    十月間清償十七萬二千五百元、及八萬元，餘款則言明同年十二月五日清償，並
    簽發十萬七千五百元本票一紙。詎其於前開債務尚未清償時，再度向丙○○借款
    二十八萬五千元，佯稱「如未能還款，願將萬巒鄉○○路八之十一號房屋交予處
    理」等語並簽發三十萬元本票一紙，致丙○○如數借與，惟前開本票屆期未獲兌
    現，乙○○亦行縱不明，因認被告涉有刑法第三百三十九條第一項之詐欺取財罪
    嫌。
二、按不起訴處分已確定者，非有刑事訴訟法第二百六十條第一、二款之情形之一，
    不得對於同一案件再行起訴；又曾為不起訴處分或撤回起訴，而違背第二百六十
    條之規定再行起訴者，應諭知不受理之判決；刑事訴訟法第二百六十條、第三百
    零三條第四款分別定有明文。
三、查右揭告訴人丙○○指訴之事實，業經臺灣屏東地方法院檢察署檢察官於八十七
    年一月二十六日，以八十六年度偵字第九二一○號偵查終結處分不起訴，並經臺
    灣高等法院高雄分院檢察署八十七年度議字第四二０號駁回再議確定，後又因被
    告未履行和解，丙○○於八十七年四月八日，再執前詞重為告訴，而再經該署檢
    察官於八十七年五月十二日，以曾經不起訴處分確定為由，以八十七年度偵字第
    一三八六號處分不起訴確定，此有前述之不起訴處分書附卷可稽，嗣丙○○於八
    十六年六月二日，以信函向臺灣屏東地方法院檢察署檢察官及臺灣高等法院高雄
    分院檢察署檢察長陳述，其與被告會計吳小姐間對話，吳小姐陳述被告並沒有訂
    購不銹鋼鍋及蠶絲被等語，提出再議，經臺灣高等法院高雄分院檢察署檢察長函
    請臺灣屏東地方法院檢察署查明是否有無刑事訴訟法第二百六十條之情事，臺灣
    屏東地方法院檢察署檢察官即以簽呈認告訴人丙○○與被告會計間對話為新證據
    ，而移送併屏東地方法院併該院八十七年度易字第一二二七號審理，嗣該案經本
    院於八十八年十月二十日，以八十八年度上易字第一七○六號判決無罪確定，而
    將該部分退回原署檢察官，原署檢察官即行起訴，此有上述卷證可憑。
四、然查，公訴人於本案起訴書中並未表明丙○○告訴被告詐欺部分，有何該當刑事
    訴訟法第二百六十條之重行起訴要件，而如以檢察官簽呈所載，係以丙○○與被
    告會計（吳麗珠）之對話作為新證據，再行起訴，但遍查全卷，檢察官並未於偵
    查中傳訊證人吳麗珠，故在偵查中，並無證人吳麗珠之證言得為新證據，至為明
    確，復查，刑事訴訟法規定，不起訴處分確定後，非有同法第二百六十條之要件
    ，不得就同一案件，再行起訴，此為保障被告人權，免受重行訴追之規定，如謂
    告訴人於不起訴處分後，再提出之陳述（信函）得做為新證據，則該條規定形同
    虛設，故不得僅以丙○○寄予檢察長及檢察官之信函，作為同法第二百六十條之
    新證據，無庸置疑，綜上所述，本案就丙○○告訴被告詐欺部分，並無合於刑事
    訴訟法第二百六十條之規定，且無法補正，檢察官就此部分再行起訴，即不合程
    序，原審就此部分為實體審理，而為無罪判決，即有未洽，揆諸前開說明，自應
    由本院予以撤銷改判，另為被告不受理判決之諭知。
五、移送併辦意旨略以（臺灣臺中地方法院檢察署九十年度偵字第一九七七八號及九
    十年度發查字第三五六八號）：被告意圖為自己不法之所有，於九十年四月二十
    六日向告訴人高采企業有限公司（下稱高采公司）簽訂經銷合約書，以假簽約真
    詐財之方式，致告訴人陷於錯誤而陸續交付共計價值七萬二千一百二十三元之財
    物予被告，被告即拒不付款，且避不見面，因認被告涉有刑法三百三十九條第一
    項詐欺罪嫌，且與本案部分有連續犯裁判上一罪關係移送併案審理。惟公訴人起
    訴被告詐欺甲○○部分，業經原審及本院判決無罪，而被告詐欺丙○○部分，亦
    經本院判決不受理，另被告違反動產擔保交易法部分則經原審判決不受理，又未
    據檢察官提起上訴，則皆難謂有檢察官所稱與本案具裁判上一罪之關係，本院自
    無從併案審理，應檢還檢察官另行偵辦，附此敘明。又上訴得對於判決之一部為
    之，未聲明為一部者，視為全部上訴，刑事訴訟法第三百四十八條第一項定有明
    文。本案檢察官於本院審理中陳明未對被告違反動產擔保交易法部分上訴，僅為
    一部上訴，故就該部分並未上訴，非本院所得審究，核予敘明。
據上論斷，應依刑事訴訟法第三百六十八條、第三百六十九條第一項前段、第三百六
十四條、第三百零三條第四款，判決如主文。
本案經檢察官陳新慶到庭執行職務。
中    華    民    國      九十一      年      六      月     二十    日
                              臺灣高等法院高雄分院刑事第五庭
                                  審判長法官  吳水木
                                        法官  洪慶鐘
                                        法官  趙文淵
右正本證明與原本無異。
不得上訴。
                                  法院書記官  唐奇燕
中    華    民    國      九十一      年      六      月    二十四    日
